【裁判字號】    90,訴,771
【裁判日期】    900808
【裁判案由】    偽造文書等
【裁判全文】
臺灣板橋地方法院刑事判決                            九十年度訴字第七七一號
    公  訴  人  臺灣板橋地方法院檢察署檢察官
    被      告  丁○○
右列被告因偽造文書等案件，經檢察官提起公訴（九十年度偵字第二四五五號），本
院判決如左：
    主  文
丁○○共同連續行使偽造私文書，足以生損害於他人，處有期徒刑拾月。扣案偽造之
信用卡肆張、簽帳單客戶收執聯及商店存根聯各柒張上偽造之「孫麗君」署名共拾肆
枚（含複寫之柒枚）均沒收。
    事  實
一、丁○○因積欠年籍不詳之王姓成年男子債務無法清償，王姓男子提議由丁○○以
    使用偽造信用卡之方式購物交付其抵債，每購得價值新臺幣（下同）一萬元之物
    品可抵二千元之利息，二人乃基於概括之共同犯意聯絡，於九十年一月十七日，
    先由該王姓男子在臺北市○○路行天官旁，將偽造之信用卡四張（信用卡卡號、
    真正持卡人及發卡銀行詳如附表一所示）交付予丁○○，丁○○立即在該四張信
    用卡背面持卡人簽名欄接續偽造「孫麗君」之署名，足以生損害於社會交易秩序
    、真正持卡人及發卡銀行，丁○○並於同日即九十年一月十七日與翌日即同年月
    十八日兩日，連續七次持上開偽造之信用卡至至位於臺北縣板橋市○○路○段三
    十一號地下一樓之家福股份有限公司臺北南港分公司（下稱為家樂福南港店）等
    特約商店購買金飾、洋酒等物，於結帳時將該偽造之信用卡交予結帳人員而行使
    之，佯為真正持卡人簽帳消費，並在結帳人員繕打交付一式二聯之簽帳單第一聯
    持卡人簽名欄上偽簽「孫麗君」之署名乙枚（同時複寫「孫麗君」署名乙枚於第
    二聯），以為「持卡人同意依照信用卡使用約定，一經使用或訂購物品均應按所
    示之全部金額，付款予發卡銀行」用意之證明，而偽造該等簽帳單，並交還結帳
    人員而行使該簽帳單簽帳購物，使該結帳人員陷於錯誤，而將丁○○選購之物品
    及簽帳單第一聯交付丁○○收取，而詐得所購物品，另發卡銀行亦因其行使偽造
    信用卡及簽帳單誤認係真正持卡人消費而代為墊付簽帳款，並足以生損害於社會
    交易秩序、真正持卡人、特約商店及發卡銀行，其購買地點、使用之信用卡、消
    費金額等詳如附表二所示。得手後，丁○○即在特約商店外將詐得之物品及所使
    用偽造信用卡、簽帳單等物交付予王姓男子。嗣其於九十年一月十八日下午四時
    許，在家福股份有限公司臺北板橋分公司（下稱為家樂福板橋店）第七次持偽造
    信用卡欲刷卡購買金戒子乙只，並在簽帳單上偽簽孫麗君之署名交還結帳人員時
    ，為店員發覺有異報警循線查獲上情，並扣得所持之偽造信用卡四張。
二、案經台北縣警察局海山分局報告臺灣板橋地方法院檢察署檢察官偵查起訴。
    理  由
一、右揭犯罪事實，業據被告丁○○自白在卷不諱，核與家樂福板橋店人員甲○○在
    警訊中所指述之查獲過程，荷蘭銀行人員丙○○、英商渣打銀行臺北分行（下稱
    為渣打銀行）人員乙○○警訊中所陳述信用卡真正持卡人之資料及扣案信用卡係
    屬偽造等語一致，堪信其自白應與事實相符。此外，復有扣案偽造信用卡四張及
    簽帳單、渣打銀行受損明細表、荷蘭銀行信用卡中心遭偽卡盜刷損失明細、臺北
    銀行信用卡系統個人基本資料查詢、渣打銀行九十年五月三十一日九十渣信字第
    ○一三二號函、臺北銀行九十年五月三十一日北銀消金字第九○六○○七八三○
    ○號函及所附刷卡明細表與簽帳單影本、同行九十年七月二日北銀消金字第九○
    六○○九五七○○號函及所附簽帳單影本與持卡人基本資料、荷蘭銀行九十年六
    月八日荷銀風管信字第九○○六○○四號函及所附持卡人基本資料與簽帳單影本
    、同行九十年七月九日九十荷銀風管信字第九○○七○○○四號函及所附簽帳單
    影本與持卡人基本資料、中國國際商業銀行九十年六月十三日九十中凱字第○三
    三八號函及所附簽帳單影本、同行九十年七月九日九十中凱字第○四四三號函及
    所附持卡人基本資料等在卷足資佐證。又信用卡係簽帳交易之憑證，簽帳單則為
    簽帳消費同意特約商店請款之憑據，是以被告在信用卡背面及帳單上偽造「孫麗
    君」之署名並持以行使，自足生損害於社會交易秩序、真正持卡人、發卡銀行及
    特約商店。再者信用卡為信用交易工具，經發卡銀行為相當之徵信後製發，非持
    卡人本人不得使用，被告佯為真正持卡人而憑以簽帳消費，顯無支付價金之意思
    ，其以此方式使特約商店人員誤信其為真正持卡人而在進行刷卡簽單程序後將物
    品交付予被告，自為施用詐術使人陷於錯誤而交付物品。綜上所述，本件事證明
    確，被告犯行堪予認定。
二、按刑法上所謂文書係指能證明一定法律關係之文書，而署押係指在文書或物體上
    署名或簽押用以證明一定之意思表示或一定事實之謂，在社會上具相當之信用性
    ，自以其名義人或經合法授權之人始得為之，刑法特立規範處罰偽造文書及署押
    之行為，其目的無非亦在確保文書及署押之信用性，故縱所偽造文書或署押之名
    義人事實上並無其人，亦無解於偽造文書或偽造署押犯罪之成立。次按持信用卡
    交易，基本上於財團法人聯合信用卡處理中心（下稱信用卡中心）不依契約給付
    持卡人所消費之帳款予特約商店時，持卡人對於特約商店仍直接負有給付價金義
    務，從而持信用卡交易與通常之買賣並無差異，僅在價金給付後由發卡銀行經由
    信用卡中心代為付帳，而發卡銀行經由信用卡中心給付特約商店價金時，則就事
    後之權利關係發生變動，亦即由持卡人對於發卡銀行負擔給付價金債務而已，是
    持卡人與特約商店間之交易，乃係以信任關係為基礎的信用販賣契約，倘持卡人
    並無支付價金之意思或能力，向特約商店提示信用卡消費，係屬對特約商店店員
    施行詐欺。再按信用卡係由發卡銀行所製作，載有發卡銀行名稱、卡號、有效日
    期及持卡人英文姓名，背面並有記載信用卡持卡資料電磁紀錄之磁條，依持卡人
    、發卡銀行及特約商店之契約規定，係用為持卡人得向特約商店簽帳交易之證明
    用意，依刑法第二百二十條第一項、第二項之規定，以文書論，且其為發卡銀行
    所製作，為信用交易之民事法律關係之證明，自屬私文書之性質。又持信用卡交
    易後，店員交付予持卡人簽名之簽帳單係一式二聯，其中第一聯由持卡人簽名後
    （同時複寫第二聯），即由商店店員交持卡人收執，係表明持卡人同意依照信用
    卡使用約定，一經使用或訂購物品均應按所示之全部金額，付款予發卡銀行，是
    以持卡人於該簽帳單簽名之用意，係對所簽之金額負責之意，故為私文書，而其
    中第二聯則由持卡人提出交付予商店留存為請款憑據。核被告所為，係犯刑法第
    二百十六條、第二百十條、第二百二十條第一項、第二項之行使偽造私文書罪（
    在偽造之信用卡背面簽名並持以行使，及在簽帳單上持卡人欄簽名而偽造簽帳單
    並行使等部分），及同法第三百三十九條第一項之詐欺取財罪（佯為真正信用卡
    持卡人而使店員交付貨品部分）。被告行為後，刑法於九十年六月二十日增訂第
    二百零一條之一第二項：「行使前項偽造、變造之信用卡、金融卡、儲值卡或其
    他相類作為簽帳、提款、轉帳或支付工具之電磁紀錄物，或意圖供行使之用，而
    收受或交付於人者，處五年以下有期徒刑，得併科三萬元以下罰金。」，就被告
    行使偽造信用卡部分比較新舊法律規定（即刑法第二百零一條之一第二項及第二
    百十六條、第二百十條）之結果，二罪最重本刑固同為五年以下有期徒刑，然新
    法尚得併科罰金，故以舊法之規定對於被告較為有利，應依刑法第二條第一項但
    書之規定適用舊法。又公訴人認被告在信用卡背面偽造署名之行為係犯刑法第二
    百十條之偽造私文書罪，然信用卡本身即為準私文書，已如前述，至於背面之簽
    名僅為持卡人在第一次開始持卡消費行使前所為以供特約商店核對簽名之用，並
    非單獨具法律上一定用意之證明，不具文書性，自非文書或準文書，而僅為單純
    之簽名而已，是公訴人於此容有誤會。被告與王姓男子間，就上開犯罪有犯意之
    聯絡與行為之分擔，應依刑法第二十八條之規定論以共同正犯。被告在信用卡被
    面偽造署名之行為，為其行使偽造信用卡準私文書之階段行為，不另論罪；其在
    簽帳單上偽造署押之行為，屬偽造簽帳單私文書之階段行為，而偽造私文書之低
    度行為復均為行使之高度行為所吸收，均不另論罪。又被告一個詐欺行為，同時
    造成特約商店及發卡銀行財產法益之侵害，觸犯數罪名，為想像競合犯，應依刑
    法第五十五條之規定從一重處斷。另被告第七次持偽造信用卡購物時，其將信用
    卡交付店方時即已開始詐欺行為之著手，然旋為店方發覺而未取得所購之物，其
    詐欺犯行尚屬未遂。而被告多次行使偽造私文書及詐欺取財之犯行，均時間緊接
    ，方法相同，觸犯構成要件相同之罪名，顯係基於概括犯意為之，皆為連續犯，
    其中詐欺部分雖有既遂未遂之別，仍無礙連續犯之成立，是其所犯上開行使偽造
    文書罪及詐欺取財罪均應依刑法第五十六條規定各以一罪論（其中詐欺罪部分以
    既遂罪論），並加重其刑。又被告所犯上開行使偽造私文書及詐欺取財二罪間，
    有目的手段之牽連犯關係，應依刑法第五十五條之規定從一重之行使偽造私文書
    罪處斷。爰審酌被告並無犯罪前科，有臺灣高等法院檢察署刑案紀錄簡覆表在卷
    可稽，素行非劣，因積欠債務在債權人之要求下而為本件犯行，犯罪動機尚非惡
    劣，兼衡其持偽卡刷卡消費之金額及次數，及信用卡乃現代社會普遍而重要之交
    易工具，並有促進經濟、市場之功效，其運作之良窳則端賴社會之信任，被告行
    使偽造之信用卡，已相當程度造成此項信任之破壞，嚴重妨礙金融交易秩序，自
    不宜輕縱，惟其在偵審中均能坦認犯行，犯罪後態度尚稱良好等一切情狀，量處
    如主文所示之刑，以示儆懲。另被告所行使之偽造信用卡四張，均為共犯王姓男
    子所有交由被告作為本件犯罪使用之物，應依刑法第三十八條第一項第二款之規
    定諭知沒收；而被告在簽帳單顧客收執聯、商店存根聯各七紙上所偽造之「孫麗
    君」署名共十四枚（其中商店收執聯上署名係複寫），亦均應依刑法第二百十九
    條規定宣告沒收。至於簽帳單顧客收執聯並未扣案，而簽帳單商戶存根聯本身已
    據被告提交與特約商店，非被告所有，均毋庸宣告沒收，併此說明。
三、末按公訴人認被告使用上開偽造信用卡尚有在特約商店購買價值三千六百五十四
    元之財物，無非係以偵查卷附臺北銀行帳單資料查詢傳真為據（參偵卷第二十二
    頁），惟經本院依職權向如附表一之四家發卡銀行查詢結果，被告持偽造信用卡
    之消費情形應如附表二所示，而此筆三千六百五十四元之消費紀錄復無其他事證
    足資證明為被告消費所為，是被告此部分犯罪嫌疑即有不足，因公訴意旨認與前
    開經論科之部分有連續犯之裁判上一罪關係，爰不另為無罪之諭知。又臺北銀行
    九十年七月二日北銀消金字第九○六○○九五七○○號覆函雖陳稱被告於九十年
    一月十七日尚有持如附表一編號二之偽造信用卡在家樂福板橋店購買價值五千八
    百五十元之物品，然訊之被告堅詞否認有此筆消費，觀之該函所附簽帳單，其上
    之簽名係「魏銘章」（並參家樂福板橋店九十年六月八日九十板福銀字第○六○
    八號函附簽帳單），顯與被告如附表二持偽卡消費時均簽署「孫麗君」姓名之情
    形並非一致，且扣案信用卡背面簽名均為「孫麗君」，則被告持該等偽卡購物自
    無簽用其他姓名之可能，此外復無其他事證可認確係被告所為，自難遽行論斷被
    告有持偽卡為該筆消費之情事，惟此部分未經起訴，如成立犯罪與前開經論科部
    分同有裁判上一罪關係，亦不另為無罪之諭知。
據上論斷，應依刑事訴訟法第二百九十九條第一項前段、刑法第二條第一項但書、第
二十八條、第五十六條、第二百十六條、第二百二十條第一項、第二項、第二百十條
、第三百三十九條第一項、第五十五條、第二百十九條、第三十八條第一項第二款、
罰金罰鍰提高標準條例第一條前段，判決如主文。
中      華      民      國      九十      年      八      月      八    日
                                  臺灣板橋地方法院刑事第二庭
                                          法  官  楊  博  欽
右正本證明與原本無異。
如不服本判決，應於判決送達後十日內，向本院提出上訴狀。
                                          書記官  潘  文  賢
中      華      民      國      九十      年      八      月      八    日
附錄本案論罪科刑法條全文：
中華民國刑法第二百一十條
  偽造、變造私文書，足以生損害於公眾或他人者，處五年以下有期徒刑。
中華民國刑法第二百一十六條
  行使第二百十條至第二百十五條之文書者，依偽造、變造文書或登載不實事項或使
  登載不實事項之規定處斷。
中華民國刑法第二百二十條
  在紙上或物品上之文字、符號、圖畫、照像，依習慣或特約，足以為表示其用意之
  證明者，關於本章及本章以外各罪，以文書論。
  錄音、錄影或電磁紀錄，藉機器或電腦之處理所顯示之聲音、影像或符號，足以為
  表示其用意之證明者，亦同。
  稱電磁紀錄，指以電子、磁性或其他無法以人之知覺直接認識之方式所製成之紀錄
  ，而供電腦處理之用者。
中華民國刑法第三百三十九條
  意圖為自己或第三人不法之所有，以詐術使人將本人或第三人之物交付者，處五年
  以下有期徒刑、拘役或科或併科一千元以下罰金。
  以前項方法得財產上不法之利益或使第三人得之者，亦同。
  前二項之未遂犯罰之。
附表一：
┌──┬──────────┬────────┬────────────┐
│編號│卡  號              │發卡銀行        │真正持卡人              │
├──┼──────────┼────────┼────────────┤
│ 一 │0000-0000-0000-0000 │中國國際商業銀行│蕭芳齡                  │
├──┼──────────┼────────┼────────────┤
│ 二 │0000-0000-0000-0000 │臺北銀行        │連世英                  │
├──┼──────────┼────────┼────────────┤
│ 三 │0000-0000-0000-0000 │荷蘭銀行        │張淑儀                  │
├──┼──────────┼────────┼────────────┤
│ 四 │0000-0000-0000-0000 │渣打銀行        │侯清耀                  │
└──┴──────────┴────────┴────────────┘
附表二：
┌────────┬────────┬────────┬────────┐
│日期及時間      │                │使用之信用卡    │購物金額(新臺幣)│
├────────┼────────┼────────┼────────┤
│九十年一月十七日│２ＣＶ          │附表一編號二    │二千三百六十元  │
│十一時四十三分許│ＬＥＥＨＯＵＳＥ│                │                │
├────────┼────────┼────────┼────────┤
│同右日十二時十一│陳氏金銀珠寶股份│附表一編號二    │二萬三千三百元  │
│分許            │有限公司        │                │                │
├────────┼────────┼────────┼────────┤
│同右日十五時十二│家福股份有限公司│附表一編號二    │七千一百九十九元│
│分許            │臺北南港分公司  │      │                │
├────────┼────────┼────────┼────────┤
│同右日十八時十一│瑪斯丁國際有限公│附表一編號二    │三百八十八元    │
│分許            │司              │                │                │
├────────┼────────┼────────┼────────┤
│九十年一月十八日│德斯高股份有限公│附表一編號三    │五千一百六十元  │
│十三時二分許    │司桃園分公司    │                │                │
├────────┼────────┼────────┼────────┤
│九十年一月十八日│家福股份有限公司│附表一編號一    │四千八百二十四元│
│十四時十二分許  │臺北板橋分公司  │                │                │
├────────┼────────┼────────┼────────┤
│同右日十六時三十│家福股份有限公司│附表一編號三    │三千六百五十元（│
│分許            │臺北板橋分公司  │                │為結帳人員查覺而│
│                │                │                │未詐得所購物品）│
└────────┴────────┴────────┴────────┘


司法院資訊處製作；財團法人民間司法改革基金會備份。
